臺灣高等法院民事判決
110年度上字第360號
上  訴  人  滙誠第一資產管理股份有限公司
法定代理人  莊仲沼  
訴訟代理人  黃榮謨律師
複  代理人  張瓊文律師
被  上訴人  廖蘇寶玉
            廖桂枝  
            廖桂櫻  
            廖偉丞  
兼  上一人
法定代理人  金依璇  
            廖文榮  
上  一  人
訴訟代理人  吳妙白律師
上列當事人間請求撤銷拋棄繼承事件，上訴人對於中華民國110
年1月28日臺灣臺北地方法院109年度訴字第4505號判決提起上訴
，本院於110年8月10日言詞辯論終結，判決如下：
    主      文
上訴駁回。
第二審訴訟費用由上訴人負擔。
    事實及理由
壹、程序方面：
    被上訴人廖蘇寶玉、廖桂枝、廖桂櫻、廖偉丞、金依璇（下
    稱其名）經合法通知，未於言詞辯論期日到場，核無民事訴
    訟法第386條各款所列情形，爰依上訴人之聲請，由其一造
    辯論而為判決。
貳、實體方面：
一、上訴人主張：訴外人琪祥實業股份有限公司（下稱琪祥公司
    ）前邀同被上訴人廖文榮（下稱其名）為連帶保證人，與訴
    外人安泰商業銀行股份有限公司（下稱安泰銀行）訂立借貸
    契約，約定由琪祥公司向安泰銀行借款，嗣琪祥公司未依約
    清償債務，計至民國89年間止，尚欠新臺幣（下同）494萬
    元本息，經安泰銀行取得原法院89年度促字第47220號確定
    支付命令（下稱系爭支付命令）為執行名義，於90年間聲請
    原法院民事執行處以90年度司執字第25063號強制執行取償
    未果。安泰銀行於91年9月26日將其對琪祥公司及廖文榮之
    本金398萬7,264元及利息45萬5,473元債權（下稱系爭債權
    ）讓與訴外人台灣金聯資產管理股份有限公司（下稱台灣金
    聯公司），台灣金聯公司再於98年11月25日將系爭債權之本
    金395萬8,434元及利息債權讓與伊，並依法通知廖文榮。伊
    於107年間執系爭支付命令為執行名義，聲請臺灣新北地方
    法院（下稱新北地院）民事執行處以107年度司執字第61766
    號強制執行取償仍無結果。廖文榮之父廖萬裕於104年7月31
    日死亡，遺有如附表一所示不動產（下稱系爭遺產），廖文
    榮應與廖蘇寶玉、廖桂枝、廖桂櫻（下合稱廖蘇寶玉等3人
    ）共同繼承，詎廖文榮於同年9月9日向原法院拋棄繼承，經
    原法院以104年度司繼字第1392號准予備查（下稱系爭拋棄
    繼承），系爭拋棄繼承行為侵害伊之債權。嗣後廖蘇寶玉等
    3人分割系爭遺產，於105年3月7日將系爭遺產分割由廖桂枝
    、廖桂櫻辦理繼承登記，廖桂枝、廖桂櫻再分別於105年11
    月16日、106年6月6日、107年6月19日將附表一編號⒈所示土
    地所有權權利範圍共4分之1、編號⒊所示房屋全部以贈與為
    原因移轉登記予廖文榮之子即廖偉丞，復於108年9月10日將
    附表一編號⒈所示土地所有權權利範圍12分之1、編號⒉所示
    房屋所有權權利範圍2分之1以贈與為原因移轉登記予廖文榮
    之配偶即金依璇（下與廖蘇寶玉、廖桂枝、廖桂櫻、廖偉丞
    、廖文榮合稱被上訴人）。爰依民法第244條第1項規定請求
    撤銷系爭拋棄繼承行為，並依同條第4項規定請求金依璇、
    廖偉丞塗銷如附表二、三所示之不動產移轉登記，將附表二
    、三所示不動產回復登記為廖桂枝、廖桂櫻所有，廖桂枝、
    廖桂櫻塗銷附表一所示分割繼承登記，將系爭遺產回復登記
    為廖文榮與廖蘇寶玉等3人公同共有等語。
二、被上訴人則以：
　㈠廖文榮部分：伊為系爭拋棄繼承合於民法第1174條規定，溯
    及自繼承開始時喪失繼承人身分而未繼承任何財產上權利，
    廖桂枝、廖桂櫻贈與財產予廖偉丞、金依璇之行為與伊無涉
    。又繼承權之拋棄非民法第244條第1項債權人得訴請法院撤
    銷之行為，上訴人請求撤銷系爭拋棄繼承於法不合。伊對系
    爭遺產無任何權利，上訴人無從代位行使權利，廖偉丞、金
    依璇因受贈而分別取得附表二、三不動產，非無法律上原因
    而受有利益等語，資為抗辯。
　㈡廖蘇寶玉等3人、金依璇、廖偉丞未於言詞辯論期日到場，所
    提書狀為下列聲明及陳述：廖文榮已合法拋棄繼承，上訴人
    不得依民法第244條第1項規定撤銷系爭拋棄繼承，亦不得依
    同條第4項規定請求伊等塗銷不動產移轉登記並回復登記。
    伊等否認以輾轉迂迴贈與方式逃避上訴人之追索，上訴人主
    觀臆測廖桂枝、廖桂櫻贈與廖偉丞、金依璇行為非正當權利
    行使，實不足採。況上訴人請求廖桂枝、廖桂櫻、廖偉丞塗
    銷分割繼承登記、贈與所有權移轉登記已逾民法第245規定1
    年除斥期間等語，資為抗辯。
三、原審為上訴人全部敗訴之判決，上訴人不服提起上訴，並聲
    明：㈠原判決廢棄。㈡廖文榮系爭拋棄繼承行為應予撤銷。㈢
    廖偉丞應將廖桂枝及廖桂櫻就附表二所示不動產於105年11
    月16日、106年6月6日、107年6月19日以贈與為原因之所有
    權移轉登記塗銷，回復登記為廖桂枝、廖桂櫻所有。㈣金依
    璇應將廖桂枝及廖桂櫻就附表三所示不動產於108年9月10日
    以贈與為原因之所有權移轉登記塗銷，回復登記為廖桂枝、
    廖桂櫻所有。㈤廖桂枝、廖桂櫻應將就系爭遺產於105年3月7
    日之分割繼承登記塗銷，回復登記為廖蘇寶玉等3人與廖文
    榮公同共有。廖文榮則答辯聲明：上訴駁回。
四、上訴人主張琪祥公司邀廖文榮為連帶保證人，與安泰銀行訂
    立借貸契約，琪祥公司未依約清償債務，安泰銀行執原法院
    核發之系爭支付命令，對琪祥公司及廖文榮聲請強制執行，
    經原法院以90年度司執字第25063號事件受理，安泰銀行於9
    1年9月26日將系爭債權讓與台灣金聯公司，台灣金聯公司復
    於98年11月25日將系爭債權之本金395萬8,434元及利息讓與
    上訴人，上訴人於102年7月19日通知廖文榮，經廖文榮於同
    年月29日收受通知。廖文榮之父廖萬裕於104年7月31日死亡
    ，遺有系爭遺產，廖文榮及廖蘇寶玉等3人均為廖萬裕之法
    定繼承人，金依璇、廖偉丞則為廖文榮之配偶及子，廖文榮
    於104年9月9日為系爭拋棄繼承行為，經原法院准予備查，
    廖蘇寶玉等3人於繼承系爭遺產後，於105年3月7日將附表一
    所示不動產分割由廖桂枝、廖桂櫻辦理分別共有繼承登記如
    附表一登記結果所示，廖桂枝、廖桂櫻將附表一編號1、3所
    示不動產以附表二所示之方式移轉登記予廖偉丞，並將附表
    一編號1、2所示不動產以附表三所示方式移轉登記予金依璇
    。上訴人復於107年間執系爭支付命令為執行名義聲請對廖
    文榮強制執行，經新北地院以107年度司執字第61766號事件
    受理，因廖文榮名下現無財產可供執行終結等節，有系爭支
    付命令、債權讓與證明書、通知函、掛號郵件收件回執、個
    人戶籍資料、公告、備查函、新北市新店地政事務所函暨附
    件、債權憑證等件影本（見原審卷一19、23、25、27、33、
    45、57、135至544、569頁、卷二123、125、127、129、131
    頁）為證，復為上訴人與廖文榮所不爭執（見本院卷83至85
    頁），堪信為真實。
五、法院之判斷：
  ㈠上訴人得否依民法第244條第1項規定，請求撤銷系爭拋棄繼
    承行為？
　　⒈按債權人得依民法第244條規定行使撤銷權者，以債務人所
      為非以其人格上之法益為基礎之財產上之行為為限，若單
      純係財產利益之拒絕，如贈與要約之拒絕，第三人承擔債
      務之拒絕，繼承或遺贈之拋棄，自不許債權人撤銷之（最
      高法院69年度台上字第1271號判決意旨參照)。又繼承權
      係以人格上之法益為基礎，且拋棄之效果，不特不承受被
      繼承人之財產上權利，亦不承受被繼承人財產上之義務，
      故繼承權之拋棄，縱有害及債權，仍不許債權人撤銷之（
      最高法院73年度第2次民事庭會議決議意旨、87年度台上
      字第1610號判決參照）。是以繼承權之拋棄即令係以財產
      為標的，亦具有身分行為之性質，且係以人格為基礎所為
      拒絕財產利益取得之行為，為法定之權利，債權人之利益
      固應保護，但債務人（即拋棄繼承權人）之人格自由，尤
      須尊重。又繼承人既有選擇拋棄繼承之自由，如認其債權
      人得聲請撤銷其拋棄繼承之行為，即屬強制繼承人為繼承
      之承認，其結果將致債務人無選擇之自由。又債權人之所
      以有民法第244條之撤銷權，乃在防止債務人不當減少其
      責任財產，以確保其債權之獲償，亦即目的僅在保持債務
      人原有之資力，而非在增加其資力，繼承人既有拋棄繼承
      之權，本非不當減少其責任財產，縱債務人因拋棄繼承，
      致資力未增加，亦非其債權人所得干涉。再繼承之拋棄既
      溯及於繼承開始時發生效力，則繼承人依法為拋棄繼承之
      表示時，即發生與自始並未繼承之同一效果，依法並非將
      已發生之繼承效果，予以廢止，使其向將來失其效力。從
      而繼承人之拋棄，乃消極地拒絕利益取得之行為，而非積
      極地減少其財產行為。則繼承人拋棄繼承之行為，應非其
      債權人行使民法第244條撤銷權之標的。況廖文榮系爭拋
      棄繼承之效力，依民法第1175條規定，溯及於繼承發生即
      廖萬裕死亡時，亦即廖文榮為拋棄繼承之表示後，自始未
      取得廖萬裕財產上之一切權利義務，即難謂有民法第244
      條第1項規定之無償行為。依上說明，上訴人依民法第244
      條第1項規定，請求撤銷系爭拋棄繼承行為，於法無據。
　　⒉上訴人復主張：系爭拋棄繼承行為，有權利濫用及違反誠
      信原則云云。然安泰銀行前與琪祥公司訂立借貸契約，由
      廖文榮擔任連帶保證人，係以借貸契約成立時廖文榮之財
      產狀況為信賴基礎，未及於系爭遺產，而廖文榮系爭拋棄
      繼承行為乃拒絕財產利益取得之行為，並非減少其責任財
      產之行為，故廖文榮依民法第1174條規定所為系爭拋棄繼
      承行為，係其權利之合法行使，難謂有權利濫用或違反誠
      信原則。上訴人主張，為不足採。
  ㈡上訴人得否依民法第244條第4項、第242條、第179條、第767
    條第1項前段規定，請求廖偉丞、金依璇塗銷如附表二、三
    所示不動產之移轉登記，回復登記為廖桂枝、廖桂櫻所有，
    復依民法第244條第4項規定，請求廖桂枝、廖桂櫻塗銷系爭
    遺產之分割繼承登記，回復登記為廖文榮及廖蘇寶玉等3人
    公同共有？
    按民法第244條第4項規定：「債權人依第1項或第2項之規定
    聲請法院撤銷時，得並聲請命受益人或轉得人回復原狀。但
    轉得人於轉得時不知有撤銷原因者，不在此限。」可知債權
    人依民法第244條第4項請求回復原狀，必以債權人得依同法
    第1項規定撤銷債務人之無償行為為要件。然上訴人不得依
    民法第244條第1項規定請求撤銷廖文榮系爭拋棄繼承行為，
    業如前述，又廖文榮既已合法拋棄其對廖萬裕之繼承權，其
    對系爭遺產無任何權利，上訴人自無從依民法第242條規定
    代位行使權利。再廖桂枝、廖桂櫻基於其等為廖萬裕之繼承
    人，因分割繼承登記取得系爭遺產，為系爭遺產所有權人，
    其等將所有財產之一部分贈與而移轉所有權登記與廖偉丞、
    金依璇，乃合法行使所有權，廖偉丞、金依璇因受贈而分別
    取得附表二、三所示不動產，非無法律上原因而受有利益。
    從而，上訴人依民法第244條第4項、第242條、第179條、第
    767條第1項前段規定，請求廖偉丞、金依璇塗銷附表二、三
    所示不動產移轉登記，回復為廖桂枝、廖桂櫻所有，及廖桂
    枝、廖桂櫻塗銷系爭遺產之分割繼承登記，回復登記為廖蘇
    寶玉等3人及廖文榮公同共有云云，均於法無據。
六、綜上所述，上訴人依民法第244條第1項規定，請求撤銷系爭拋棄繼承行為，並依民法第244條第4項、第242條、第179條、第767條第1項前段規定，請求廖偉丞、金依璇塗銷如附表二、三所示不動產之移轉登記，回復登記為廖桂枝、廖桂櫻所有，復依民法第244條第4項規定，請求廖桂枝、廖桂櫻塗銷系爭遺產之分割繼承登記，回復登記為廖文榮及廖蘇寶玉等3人公同所有，均無理由，應予駁回。原審為上訴人敗訴之判決，並無不合，上訴意旨指摘原判決不當，求予廢棄改判，為無理由，應予駁回。
七、本件事證已臻明確，兩造其餘之攻擊或防禦方法及所用之證
    據，經本院斟酌後，認為均不足以影響本判決之結果，爰不
    逐一論列，併此敘明。
八、據上論結，本件上訴為無理由，依民事訴訟法第449條第1項
    、第78條、第463條、第385條第1項前段，判決如主文。
中　　華　　民　　國　　110 　年　　8 　　月　　17　　日
                  民事第三庭    
                        審判長法  官  王怡雯
                              法  官  何君豪
                              法  官  徐淑芬
正本係照原本作成。
上訴人如不服本判決，應於收受送達後20日內向本院提出上訴書
狀，其未表明上訴理由者，應於提出上訴後20日內向本院補提理
由書狀（均須按他造當事人之人數附繕本）上訴時應提出委任律
師或具有律師資格之人之委任狀；委任有律師資格者，另應附具
律師資格證書及釋明委任人與受任人有民事訴訟法第466 條之1
第1項但書或第2項所定關係之釋明文書影本。如委任律師提起上
訴者，應一併繳納上訴審裁判費。
中　　華　　民　　國　　110 　年　　8 　　月　　18　　日
　　　　　　　　　　　　　    書記官  林敬傑
附表一：廖萬裕遺產之不動產部分
編號 不 動 產 標 示 ／ 權 利 範 圍 105.03.07分割繼承登記結果 ⒈ 坐落新北市○○區○○段○○○○地號土地／全部 廖桂枝１／２ 廖桂櫻１／２  ⒉ 建號新北市○○區○○段○○○○○號、門牌號碼新北市○○區○○路○○○號一樓房屋／全部 廖桂枝１／２ 廖桂櫻１／２  ⒊ 建號新北市○○區○○段○○○○○號、門牌號碼新北市○○區○○路○○○號二樓房屋／全部 廖桂枝１／２ 廖桂櫻１／２  ⒋ 建號新北市○○區○○段○○○○○號、門牌號碼新北市○○區○○路○○○號三樓房屋／全部 廖桂枝１／２ 廖桂櫻１／２  ⒌ 建號新北市○○區○○段○○○○○號、門牌號碼新北市○○區○○路○○○號四樓房屋／全部 廖桂枝１／２ 廖桂櫻１／２ ⒍ 坐落新北市○○區○○段○○○○地號土地／四分之一 廖桂櫻１／４  ⒎ 建號新北市○○區○○段○○○○○號、門牌號碼新北市○○區○○路○○○號三樓房屋／全部  廖桂櫻全部 ⒏ 坐落新北市○○區○○○段○○○○段○○○○○○地號／十分之三 廖桂枝３／２０ 廖桂櫻３／２０ ⒐ 坐落新北市○○區○○○段○○○○段○○○○○○地號／十分之三 廖桂枝３／２０ 廖桂櫻３／２０ ⒑ 坐落新北市○○區○○○段○○○○段○○○○○○地號／十分之三 廖桂枝３／２０ 廖桂櫻３／２０ ⒒ 坐落新北市○○區○○○段○○○○段○○○○○○地號／十分之三 廖桂枝３／２０ 廖桂櫻３／２０ ⒓ 坐落新北市○○區○○○段○○○○段○○○○○○○地號／十分之三 廖桂枝３／２０ 廖桂櫻３／２０ ⒔ 坐落新北市○○區○○○段○○○○段○○○○○○○地號／十分之三 廖桂枝３／２０ 廖桂櫻３／２０ ⒕ 坐落新北市○○區○○○段○○○○段○○○○○○○地號／十分之三 廖桂枝３／２０ 廖桂櫻３／２０ ⒖ 坐落新北市○○區○○○段○○○○段○○○○○○地號／十分之三 廖桂枝３／２０ 廖桂櫻３／２０ ⒗ 坐落新北市○○區○○○段○○○○段○○○○○○地號／十分之三 廖桂枝３／２０ 廖桂櫻３／２０ 
附表二：廖偉丞取得之不動產及過程
不 動 產 標 示 移   轉   過   程    坐落新北市○○區○○段○○○○地號土地 （即附表一編號⒈）    105.11.16廖桂枝及廖桂櫻共同以贈與為原因，共移轉登記所有權權利範圍十二分之一  106.06.06廖桂枝及廖桂櫻共同以贈與為原因，共移轉登記所有權權利範圍十二分之一  107.06.19廖桂枝及廖桂櫻共同以贈與為原因，共移轉登記所有權權利範圍十二分之一   建號新北市○○區○○段○○○○○號、門牌號碼新北市○○區○○路○○○號二樓房屋  （即附表一編號⒊） 105.11.16廖桂枝及廖桂櫻共同以贈與為原因，共移轉所有權權利範圍四分之一  106.06.06廖桂枝及廖桂櫻共同以贈與為原因，共移轉所有權權利範圍四分之一  107.06.19廖桂枝及廖桂櫻共同以贈與為原因，共移轉所有權權利範圍二分之一 
附表三：金依璇取得之不動產及過程　　　　　　　　　　
不 動 產 標 示 移   轉   過   程 坐落新北市○○區○○段○○○○地號土地 （即附表一編號⒈） 108.09.10廖桂枝及廖桂櫻共同以贈與為原因，共移轉所有權權利範圍十二分之一 建號新北市○○區○○段○○○○○號、門牌號碼新北市○○區○○路○○○號一樓房屋  （即附表一編號⒉）  108.09.10廖桂枝及廖桂櫻共同以贈與為原因，共移轉所有權權利範圍二分之一 
正本係照原本作成。
上訴人如不服本判決，應於收受送達後20日內向本院提出上訴書
狀，其未表明上訴理由者，應於提出上訴後20日內向本院補提理
由書狀（均須按他造當事人之人數附繕本）上訴時應提出委任律
師或具有律師資格之人之委任狀；委任有律師資格者，另應附具
律師資格證書及釋明委任人與受任人有民事訴訟法第466 條之1
第1項但書或第2項所定關係之釋明文書影本。如委任律師提起上
訴者，應一併繳納上訴審裁判費。
中　　華　　民　　國　　110 　年　　8 　　月　　18　　日
　　　　　　　　　　　　　    書記官  林敬傑